---
title: 'Uso das Mídias Sociais no Ensino Superior: Relatório Preliminar'
author: "Prof. Adj. João Pedro Albino"
output:
  pdf_document: default
  word_document: default
e-mail: jp.albino@unesp.br
---

```{r setup, include=FALSE}
knitr::opts_chunk$set(echo = TRUE)
## Lembrete 1: Para "rodar" este pacote no RStudio, deve-se intalar o pacote
## correspondente ao seu sistema operacional: 
# Windows: MiKTeX (Complete) - http://miktex.org/2.9/setup
# Mac OS X: TexLive 2013 (Full) - http://tug.org/mactex/ e
# Linux: Use system package manager
#
# Deve-se instalar também, os pacotes knitr e rmarkdown
if (!require(knitr)) install.packages('knitr')
if (!require(rmarkdown)) install.packages('rmarkdown')
#
## Default repo
local({r <- getOption("repos")
       r["CRAN"] <- "https://brieger.esalq.usp.br/CRAN/" 
       options(repos=r)
})
# ++++++++++++++++++++++++++++++++++++++++++++++++++++++++++++++++++++++++++
# Limpando a área de trabalho
rm(list = ls())
dev.set(1)
#Os gráficos aparecerão no dispositivo de vídeo padrão (Aba "Plots" no RStudio IDE)
# Carregando os pacotes necessários
if (!require(tidyverse)) install.packages("tidyverse")
#"tidyverse" é um conjunto de pacotes selecionados desenvolvidos na linguagem R idealizados para Ciência de Dados. 
#Os pacotes que compõem o tidyverse compartilham uma filosofia básica de design, gramática e estruturas de dados.
#https://www.tidyverse.org/
library("readxl")
#O pacote readxl facilita a extração de dados do Excel.
#Não possui dependências externas sendo fácil de instalar e usar em todos os sistemas operacionais.

``` 

## 1.Introdução
Uma grande parte dos professores das Instituições de Ensino Superior (IES) têm consciência do poder das mídias sociais e um número significativo destes docentes já se utilizam das tecnologias digitais nas suas atividades acadêmicas. Porém, os níveis de adoção das mídias sociais para fins educacionais nas IES, ainda estão muito aquém do uso pessoal. (GUBERT e MACHADO, 2009). 

A adequação do sistema educacional superior para o enfrentamento dos desafios da sociedade do conhecimento, em um país como o Brasil, deve necessariamente passar pelo uso da tecnologia digital e encarar a modernização do sistema, afirmam BERNHEIM e CHAUÍ (2008).

Com o intuito de examinar como a comunidade acadêmica (professores e alunos) das IES encaram o uso das redes sociais nas atividades de ensino-aprendizagem, foi realizada uma pesquisa exploratória para identificar alguns fatores que facilitam ou dificultam o uso de tais mídias no ensino superior.

Um teste piloto foi realizado utilizando uma amostra de 29 respondentes para perscrutar a validade do estudo. Os resultados deste teste piloto e suas descobertas iniciais, serão discutidos neste artigo. Esta pesquisa piloto faz parte de um projeto mais amplo a ser desenvolvido junto às IES de uma cidade e sua microrregião, localizados no interior do Estado de São Paulo.

## 2.Procedimentos Metodológicos
A pesquisa exploratória foi realizada utilizando-se de uma comunidade acadêmica composta por IES selecionada ao acaso e por oportunidade. A amostra utilizada foi formada por indivíduos também escolhidos  por acessibilidade, e foi constituída por 48 respondentes obtidos junto a alunos do segundo semestre de 2017 da UNESP, Campus de Bauru, além de alguns professores do mesmo campus.

Este estudo piloto representa um teste, em pequena escala, dos procedimentos, materiais e métodos propostos para uma pesquisa mais abrangente que deverá ser realizada em 2018. Dessa forma, este piloto representou uma pequena versão do estudo completo o qual, conforme definem BAILER, TOMITCH e D’ELY (2011), envolveu todos os procedimentos previstos na metodologia proposta de modo a possibilitar alteração e aprimoramento do instrumento (questionário) na fase que antecedeu a investigação em si. 

### 2.1. Características do questionário e processo de coleta de dados
Nesta versão da pesquisa piloto, o instrumento de coleta de dados utilizado foi um questionário com perguntas respondidas por escrito. A maior parte das questões do questionário é fechada e de múltipla escolha, com um pequeno número de questões de natureza aberta, onde o indivíduo pôde responder livremente, usando linguagem própria e emitir opiniões. A combinação de respostas múltiplas com respostas abertas permite, segundo LAKATOS e MARCONI (2007), extração de mais informações sobre o determinado tópico, sem contudo prejudicar a sua tabulação.

O questionário foi projetado para coletar informações do público alvo com relação a forma como os inquiridos utilizavam no momento da pesquisa as redes sociais e suas possíveis intenções de uso futuro. A opinião dos respondentes sobre um possível uso das mídias sociais no ensino também foi perscrutada.

Desta forma, o questionário foi elaborado com duas seções: 

- Características sócio demográficas dos participantes; e 
- Opiniões relativas às mídias sociais relativas a utilidade percebida, facilidade e propósito de uso, e uso atual.

A segunda seção do questionário buscou descobrir, através de suas subseções, quais são, na opinião dos pesquisados, os principais fatores devem ser considerados à respeito das mídias sociais e sua possibilidade de uso na educação superior.

### 2.2. Análise Exploratória de Dados
Análise Exploratória de Dados (AED) é uma técnica de análise de dados lançada por TUKEY (1977) visando encorajar estatísticos a explorar os dados e, possivelmente, formular hipóteses que possam levar a novos levantamentos de dados e experiências. Portanto, a finalidade da AED é de trabalhar com os dados buscando examiná-los previamente à aplicação de qualquer técnica estatística. Desta forma se obtém um entendimento básico das relações existentes entre as variáveis analisadas.

De acordo com REIS e LINO (2017), a AED consiste em  resumir e organizar os dados coletados através de tabelas, gráficos  ou medidas numéricas, e, à partir dos dados resumidos, procurar  alguma  regularidade ou padrão nas observações (interpretar os dados). A partir dessa interpretação inicial é possível identificar se os dados seguem algum modelo conhecido, que permita estudar o fenômeno sob análise, ou se é necessário sugerir um novo modelo. 

Nas diretrizes propostas por TUKEY (1977), deve-se iniciar a AED examinando os dados disponíveis, depois decidir sobre qual técnica aplicar para equacionar o problema e, por fim, procurar a equação (ou modelo) que melhor o represente e intérprete.

### 2.3. Ambiente de Programação R
Dentre os vários ambientes que oferecem a possibilidade para a AED, a plataforma R vem se tornando, de forma crescente, um padrão de fato, afirma ALBINO (2016). É uma solução open source (de código aberto) para análise de dados apoiada por uma comunidade de pesquisa grande e ativa em todo o mundo. A plataforma R é uma parte oficial do projeto GNU da Free Software Foundation e da Fundação R e tem objetivos semelhantes aos outros fundamentos de software de código aberta, tais como a Fundação Apache ou a Fundação GNOME. 

O R oferece um ambiente de trabalho para a realização de análises e estatística de dados, além de permitir a visualização por meio de gráficos. Por ser um ambiente aberto e gratuito, possui um "ecossistema" com inúmeros "pacotes" disponíveis em repositórios que podem ser carregados durante a execução do programa, além de permitir que novos pacotes sejam criados pelo próprio usuário para o uso eficiente desse ambiente de trabalho. (ALBINO, 2016).

Este relatório mostra a tabulação dos dados do estudo piloto e a análise exploratória de dados realizada, utilizando-se da linguagem R como ferramenta em todo o processo, inclusive na redação e edição do texto deste trabalho.

## 3.Aplicação do Processo de Ciência de Dados
De acordo com ALBINO (2016), ciência de dados é um campo interdisciplinar sobre processos e sistemas utilizados para extrair conhecimento ou "insights" de dados estruturados ou não estruturados.

A primeira etapa no processo é definir exatamente qual é o problema que se busca resolver. Portanto, afirmam SCHUTT e O´NEIL, (2014), é preciso ser capaz de traduzir as questões sobre os dados em algo prático. 

Especificamente, no caso desta pesquisa piloto, pretende-se obter quais fatores facilitam ou dificultam o uso das mídias sociais pelas IES.

Após a definição clara do problema, é preciso obter os dados necessários para construir os conhecimentos e transformar o problema em uma solução. No caso específico, os “dados brutos” originais dos 48 questionários aplicados foram digitados em uma planilha Excel e carregados no ambiente R para posterior processamento dentro da ferramenta. 

O trecho do código fonte em R para a carga do arquivo no ambiente da linguagem é mostrado no trecho de linhas de código (denominados snippets).

Figura 1. Snipset de carga dos dados.
```{r le_planilha}
# Lendo a planilha para carregar no R.
# A opção "sheetName = "dados"" é o nome da área de trabalho que será lida
# de dentro da planilha de nome umses_data.xlsx.
df <- read_excel("D:/Transferência/Pesquisa Reprodutível/data/survey_testev2.xlsx", sheet = "dados")
```
Após a carga dos dados brutos é preciso avaliar sua integridade antes de qualquer análise. (ALBINO, 2016). Muitas vezes, os dados podem estar bastante confusos, especialmente se não foram coletados e armazenados com cuidado, contendo erros que poderão comprometer a investigação, tais como: 

(a) valores definidos como nulos embora sejam realmente zero; 
(b) valores duplicados; e 
(c) valores ausentes (*missing values*).

Os dados devem ser processados, após a sua carga, para torná-los "limpos" e preparados para a AED. Esta segunda etapa, dentro do processo de ciência de dados, é denominada "limpeza dos dados", que consiste no processo de transformar e mapear os dados originais (dados "crus") para um formato mais adequado. (ALBINO, 2016)

Para analisar e verificar a validade dos dados, foi elaborado um pequeno trecho de código fonte (uma função, no ambiente R, mostrado na Figura 2) para retirar os valores com "NA", ou seja, campos em branco ou que não foram declarados no questionário e, consequentemente, na planilha Excel original "bruta".

Figura 2. Função para verificar NAs.
```{r funcao.na, echo=TRUE}
## Função criada para verificar se existe NA ou NaN nos campos
pct.res <- function (data.frame, i.position, n.column, out.labels) {
  pct = n.labels = c()
  n = 1
  for (i in  1:n.column) {
    if(sum(data.frame[i+i.position]) > 0) {
      pct[n] <- round(sum(data.frame[i+i.position])/nrow(data.frame)*100,1)
      n.labels[n] <- out.labels[i]
      n = n + 1} 
 }
    names(pct) <- n.labels
    return(pct)
}
```

NA", em R, significa "Not Available", o que em outros pacotes de software estatístico, tais como SPSS® ou SAAS®, significa "Missing Values" (valores ausentes). "Valores ausentes" indicam que nenhum conteúdo está armazenado na variável da observação, porém são considerados presentes, mas devem ser excluídos dos cálculos e análises.

No caso deste teste piloto os campos ausentes foram preenchidos com "0" (zero) para facilitar a aplicacção das técnicas estatísticas utilizadas.

Após esta etapa, com os dados já preparados, o terceiro passo, de acordo com ALBINO (2016), é a realização da AED.

### 3.1. Dados Censitários
Nesta pesquisa piloto, foram coletados dados para a constituição do corpus de análise para uma visão do perfil dos respondentes. Nas Figuras numeradas de 3 a 9, serão apresentados os **dados censitários** obtidos na amostra.

```{r perfil, echo=FALSE}
# Número de respondentes
pesquisados <- nrow(df) # Sem o cabeçalho
# Sexo dos respondentes
sexo=table(df$genero)
pct.s <- round(sexo/sum(sexo)*100, digits=1)
```
Neste teste piloto, `r pesquisados` pessoas participaram.

Como se pode obervar na Figura 3, do total de respondentes, `r pct.s[1]`% é do sexo masculino e `r pct.s[2]`% é do sexo feminino.

Figura 3. Gênero dos respondentes.
```{r genero, fig.align="center", echo=FALSE}
lbls <- c("Masculino", "Feminino")
lbls <- paste(lbls, pct.s, "%", sep=" ") # adicionar % (porcentagem) aos rótulos
pie(sexo, labels = lbls, edges = 100, angle = 45, col = c("gray","blue","purple"))
# Idade dos respondentes
pct.i <- round(table(df$idade)/sum(table(df$idade))*100, digits=1)
```

Quanto à faixa etária, a maioria dos pesquisados, `r pct.i[5]`%, tem mais de 40 anos. A faixa entre 26 a 30 anos e entre 36 e 40 anos representaram `r pct.i[4]`%.

Pode-se observar que os respondentes pertencem a uma faixa de idade mais 'madura'. A faixa etária dos respondentes está representada na Figura 4.

Figura 4. Faixa etária dos respondentes.
```{r idade, fig.align="center", echo=FALSE}
lbls <- c("21/25 anos", "26/30 anos","30/35 anos", "36/40 anos","+40 anos")
barplot(table(df$idade), names.arg = lbls, col = c("gray", "red","gray", "green3", "gray", "red"),
        xlab = "Idade dos respondentes", ylim = c(0,max(table(df$idade) + 5)), ylab = "Num. de Respondentes")
# Profissão
pct.p <- round(table(df$profal)/sum(table(df$profal))*100, digits=1)
```

Com relação à profissão, `r pct.p[3]`% neste teste piloto são professores e alunos ao mesmo tempo. `r pct.p[2]`% são somente alunos e `r pct.p[1]`% são exclusivamente professores. A representação gráfica das respostas está na Figura 5.

Figura 5. Profissão dos respondentes.
``` {r profissao, echo = F}
lbls <- c("Professor","Aluno","Professor e aluno")
barplot(table(df$profal), names.arg = lbls, 
        col = c("gray", "red","gray", "green3", "gray", "red"),
        xlab = "Profissão", 
        ylim = c(0,max(table(df$profal) + 3)), 
        ylab = "Num. de Respondentes")

#Situação Trabalhista
situacao = table(df$trabalha)
pct.t <- round(situacao/sum(situacao)*100, digits=1)
```

Quanto a situação trabalhista, a maioria (`r pct.t[3]`%) dos participantes deste piloto estão empregados e trabalham em tempo integral. No Brasil, segundo ABDALA (2017), a taxa de desemprego ficou em 12,6% no trimestre encerrado em agosto de 2017. Os dados são da Pesquisa Nacional por Amostra de Domicílios (Pnad) Contínua. Na amostra coletada para este piloto, a taxa de desempregados foi de `r pct.t[1]`%, menor que a taxa nacional computada pelo IBGE. Outras situações de trabalho da amostra podem ser observadas na Figura 6.

Figura 6. Situação trabalhista.
```{r situacao, fig.align="center", echo=F}
lbls <- c("Desempregado", "Parcial", "Integral",
          "Conta própria", "Aposentado")
lbls <- paste(lbls, pct.t, "%", sep=" ") # adicionar o símbolo % (porcentagem) aos rótulos
pie(situacao, labels = lbls, edges = 230, radius = 1.09,
    clockwise = F,  angle = 80, col = c("gray", "green3","blue", " yellow",'red'))
# Estado Civil
marital = table(df$estadocivil)
pct.m <- round(marital/sum(marital)*100, digits=1)
```

Por compreender uma amostra da população acadêmica mais madura, como pôde ser observado no gráfico da Figura 4, um número considerável dos respondentes da amostra (`r I(pct.m[2]+pct.m[3])`%) são casados e em união estável. Entretanto, `r pct.m[1]`% (a maioria dos respondentes da amostra), são solteiros. Tais dados podem ser observados no gráfico da Figura 7, a qual representa a situação matrimonial dos respondentes.

Figura 7. Estado civil.
```{r marital, fig.align="center", echo=F}
lbls <- c("Solteiro", "Casado", "União Estável","Separado")
lbls <- paste(lbls, pct.m, "%",sep=" ") # adicionar o símbolo % (porcentagem) aos rótulos 
pie(marital, labels = lbls, edges = 200, radius = 0.9,
    clockwise = F, angle = 30, col = c("green3","purple","red", "black", "blue", "black"))
# Quantidade de filhos
filhos = table(df$filhos)
pct.f <- round(filhos/sum(filhos)*100, digits=1)
```

Como a maioria das pessoas pesquisadas deste grupo (`r pct.m[1]`%) são solteiras, grande parte das mesmas (`r pct.f[1]`) não possuem filhos. 

Nos dados apresentados na última pesquisa realizada pelo IBGE, as mulheres do Brasil têm em média 1,74 filhos, afirma LISBOA (2015). De acordo com o mesmo autor, as mulheres que respondem pela maior parte da fecundidade no país têm entre 20 e 24 anos, com 26,5% do total da fecundidade geral, apontam os números da Pesquisa Nacional por Amostra de Domicílios (Pnad).

Em consonância com tais dados do Pnad/IBGE de 2014, na pesquisa piloto realizada neste estudo, observa-se que `r pct.f[2]`% têm um filho e `r pct.f[3]`% possuem dois filhos, taxa próxima aos 1,74% de filhos em média no Brasil. Um pequeno número de respondentes (`r pct.f[4]+pct.f[5]`% ) possui 3 filhos ou mais (porcentagem somada das faixas). 

A Figura 8 mostra a representação gráfica do número de filhos da amostra.

Figura 8. Número de filhos.
```{r filhos, fig.align="center", echo=F}
# Quantidade de filhos
lbls <- c("Sem filhos", "Um", "Dois", "Três", "+de Três")
lbls <- paste(lbls, pct.f,"%", sep=" ")  # adicionar o símbolo % (porcentagem) aos rótulos 
pie(filhos, labels = lbls, edges = 200, radius = 0.9,
    clockwise = F, angle = 30, 
    col = c("red", "green3","cyan", "black", "blue", "red"))
# Idade dos filhos
idadefilhos = table(df$idadefilho)
pct.if <- round(idadefilhos/sum(idadefilhos)*100, digits=1)
```

Com relação à idade dos filhos, a compilação dos dados deste teste piloto mostrou que a faixa etária dos filhos de 0 a 6 anos representa `r pct.if[2]`%, em consonância com a faixa etária dos respondentes até 35 anos da Figura 3, e que, similarmente, a faixa etária dos filhos com 20 anos ou mais de `r pct.if[5]`%, está em consonância com a faixa etária dos respondentes que têm mais de 40 anos.

A compilação da faixa etária dos filhos pode ser observada no gráfico da Figura 9.

Figura 9. Faixa etária dos filhos.
```{r idade.filhos, fig.align="center",echo=FALSE}
lbls <- c("Sem filhos", "0 a 6", "7 a 15", "16 a 20", "+de 20anos", 
          "0/6 e 7/15","7/15 e +20","16/20 e +20")
barplot(idadefilhos, 
        names.arg = lbls, 
        legend =  paste(pct.if,"%",sep=" "),
        col = c("gray", "red","gray", "green3", "gray", "red"),
        xlab = "Idade dos filhos", 
        ylim = c(0,max(idadefilhos) + 3), 
        ylab = "Num. de Respondentes")
```

### 3.2. Plataformas sociais utilizadas
Neste tópico do relatório, serão visualizadas as respostas referentes à segunda seção do questionário, onde foram coletadas opiniões relativas à utilidade, facilidade, propósito de uso e o uso real que os respondentes têm com relação às mídias sociais.

Através das suas subseções, serão visualizados gráficos representando as considerações dos investigadoss sobre questionamentos relativos às plataformas de redes sociais mais utilizadas pelo grupo.

Originalmente, dezesseis (16) plataformas foram relacionadas no questionário, buscando oferecer uma ampla gama de opções ao respondente, contendo as mídias sociais mais citadas. Após pesquisas adicionais, no questionário foram relacionadas apenas nove (9) plataformas, consideradas as mais utilizadas no Brasil. Para tanto, foram utilizados os dados fornecidos pelo portal STATISTA (2017). Apesar de ser uma questão com opções _fechadas_, o respondente ainda tinha a opção de sugerir outras plataformas, as quais utilizasse, e que não estavam originalmente relacionadas na questão.

As plataformas de maior uso foram compiladas no gráfico da Figura 10.

Figura 10. Plataformas Utilizadas.
```{r plataformas, fig.align="center",echo=F}
# Nomes das plataformas no survey
lbls = c("Facebook","Twitter","Whatsapp","Linkedin",
         "Youtube","Instagram", "Pinterest","Tumblr",
         "Snapchat")

pct.pla <- pct.res(df, 7, 9, lbls) # " chamada" da função para compilar as plataformas

barplot(unname(pct.pla), 
        legend.text = names(pct.pla),
        names.arg = paste(pct.pla,"%"),
        col = c("gray", "red","gray", "green3", "gray", "red"),
        xlab = "Plataformas mais utilizadas",
        ylab = "Num. de Respondentes",
        ylim = c(0,max(unname(pct.pla)) + 3))
```

Das nove (9) plataformas relacionadas no questionário, com opção de múltipla escolha, observa-se que as mais utilizadas pelos respondentes da amostra são, pela ordem: 

1. **WhatsApp®, com `r pct.pla[3]`%**
2. **Facebook®, com `r pct.pla[1]`%;**
3. **Youtube®, com `r pct.pla[5]`%;** e 
4. **LinkedIn®, com `r pct.pla[4]`%.**

A plataforma _Instagram®_ também obteve pontuação, correspondente a `r pct.pla[6]`% das respostas, assim como a plataforma _Tweeter®_ com `r pct.pla[2]`%, porém classificadas distantes da 4ª plataforma mais utilizada, LinkedIn®, com `r pct.pla[4]`%. 

As demais plataformas (Pinterest® e Snapchat®) obtiveram percentuais menores. A plataforma Tumblr® não apresentou pontuações nesta amostra.

Através de uma pergunta com opção _aberta_ a pesquisa ofereceu a oportunidade para que os respondentes elencassem outras plataformas não atendidas na questão fechada. A mais citada pelos participantes foi a plataforma Google Plus®.

## . Tipificação do uso das Plataformas Sociais


## Referências
Abdala, V. Taxa de desemprego fica em 12,6% no trimestre encerrado em agosto, EBC Agência Brasil, 29/09/201. [On line]. Disponível em: http://agenciabrasil.ebc.com.br/economia/noticia/2017-09/taxa-de-desemprego-fica-em-126-em-agosto. Acesso em: 02/11/2017.

Albino, J. P., Uma Abordagem para Criação de Valor em Dados Abertos para Pequenas e Médias Empresas Utilizando o Ecossistema R, Anais [recurso eletrônico] / III Encontro Internacional Dados, Tecnologia e Informação: perspectivas e interdisciplinaridades em Ciência da Informação: 4 a 6 de outubro de 2016. pp. 808-825.

Bailer, C., Tomitch, L. M. B. e D’Ely, R. C. S. Planejamento como processo dinâmico: a importância do estudo piloto para uma pesquisa experimental em linguística aplicada. Revista Intercâmbio, v. XXIV: 129-146, 2011. 

Bernheim, C. T. e Chauí, M. S., Desafios da universidade na sociedade do conhecimento: cinco anos depois da conferência mundial sobre educação superior, UNESCO, Brasília, 2008.

Chawinga, W. D. Taking social media to a university classroom: teaching and learning using Twitter and blogs. International Journal of Educational Technology in Higher Education, Springer Open, Num. 14, Vol. 3, 2017.

PROFESSORES USAM O FACEBOOK COMO FERRAMENTA DE ENSINO-APRENDIZAGEM, **FOLHA DIRIGIDA ONLINE**, 28 DE AGOSTO DE 2017. [On Line]. Disponível em: http://inoveduc.com.br/noticias/professores-usam-o-facebook-como-ferramenta-de-ensino-aprendizagem/. Acesso em: 03/11/2017

Gubert, R. L. e Machado, M. F. R. C., A Prática Docente e o Novo Paradigma Educacional Virtual, Anais do IX EDUCERE, PUCPR. 26 a 29 de Outubro de 2009. [On line]. Disponível em: http://educere.bruc.com.br/arquivo/pdf2009/3418_1822.pdf. Acesso em: 28/10/2017.

Lisboa, V. Mulheres brasileiras têm menos de dois filhos em média, EBC - Agência Brasil, 04/12/2015. [On line]. Disponível em http://agenciabrasil.ebc.com.br/geral/noticia/2015-12/mulheres-brasileiras-tem-menos-de-dois-filhos-em-media. Acesso em: 01/11/2017. 

Maximiano, A. C. A. Teoria Geral da Administração: Da Revolução Urbana À Revolução Digital, Editora Atlas, São Paulo, 6ª Edição, 2006.

Prensky, M. Digital Natives, Digital Immigrants, On the Horizon, MCB University Press, Vol. 9, No. 5, October 2001. [On line]. Disponível em: https://www.marcprensky.com/writing/Prensky%20-%20Digital%20Natives,%20Digital%20Immigrants%20-%20Part1.pdf. Acessado em: 31/10/2017.

Reis, M. M. e Lino, M. O. INE 7001 Estatística para Administradores I: Notas de Aula. [On line]. Disponível em: http://www.inf.ufsc.br/~marcelo.menezes.reis/Caps1_e_2.pdf. Acesso em: 28/10/2017.

Russell, J. Social Media in Higher Education: Strategies, Benefits, and Challenges, Blog Hootsuite,Hootsuite Inc. [On line]. Disponível em:https://blog.hootsuite.com/social-media-in-higher-education/. Acesso em: 03/11/2017. 

Saldaña, P. Uso de aplicativos para celular ganha força na escola, O Estado de S. Paulo. 24 Agosto 2015. [On Line]. Disponível em: http://educacao.estadao.com.br/noticias/geral,uso-de-aplicativos-para-celular-ganha-forca-na-escola,1749345. Acesso em: 03/11/2017.

Salles, C. M. C., A Aprendizagem Significativa e as Novas Tecnologias na Educação a Distância,  Dissertação de Mestrado em Sistemas de Informação e Gestão do Conhecimento, Universidade FUMEC, Belo Horizonte, 2012.

Schutt, R. e O'Neil, C. Doing Data Science: Straight Talk from the Frontline, O'Reilly Media, Sebastopol, CA, USA, 2014.

Statista, Brazil: social network penetration as of Q4 2016. [On line]. Disponível em: https://www.statista.com/statistics/284424/brazil-social-network-penetration/. Acesso em: 02/11/2017.

Tukey, J. W. Exploratory Data Analysis, 1st Edition, USA, Pearson Behavioral Science, 1977.